【裁判字號】    97,選上訴,4
【裁判日期】    971124
【裁判案由】    選罷法
【裁判全文】
臺灣高等法院花蓮分院刑事判決         97年度選上訴字第4號
上  訴  人
即  被  告  金將．馬耀Kinc.
選任辯護人  曾泰源律師
上列上訴人因選罷法案件，不服臺灣花蓮地方法院97年度選訴字
第3號中華民國97年5月14日第一審判決（起訴案號：臺灣花蓮地
方法院檢察署97年度選偵字第19號），提起上訴，本院判決如下
：
    主  文
上訴駁回。
    事  實
一、金將．馬耀Kincang Mayaw（原使用漢名陳金城，下稱金將
    ．馬耀）曾因違反肅清煙毒條例案件，經台灣高等法院台南
    高分院80年度上訴字第1866號、81年度上更一字第51號判決
    分別判處有期徒刑3年6月及14年確定，應執行有期徒刑16年
    6月，於民國88年7月23日假釋出監，甫於96年6月11日保護
    管束期滿執行完畢。仍不知警惕，為圖使由中國國民黨提名
    之中華民國第7屆平地原住民立法委員候選人楊仁福能順利
    當選，竟不思以正當合法方法輔選，而分別兩次基於對有投
    票權之平地原住民交付賄賂之犯意，於97年1月1日上午，分
    別於某時，在花蓮縣新城鄉○○村○○路282號甲○○開設
    之雜貨店及同路326號乙○○之住處，以楊仁福競選助理之
    身分，各交付新台幣（下同）2千元，並約定有投票權之甲○○、乙○○均應於投票日圈選楊仁福為立法委員（甲○○
    、乙○○均經檢察官為緩起訴處分），並經甲○○、乙○○
    應允後，收取上開各2千元之代價。楊仁福嗣後並以17,069
    票之得票數，當選第7屆立法委員。
二、案經花蓮縣警察局新城分局報告台灣花蓮地方法院檢察署檢
    察官偵查起訴。
    理  由
一、程序部分─證據能力：
（一）被告及辯護人辯稱證人乙○○、甲○○於警詢中之供述，
      均屬傳聞證據，無證據能力。
（二）按被告以外之人於審判外之言詞或書面陳述，除法律有規
      定者外，不得作為證據。而被告以外之人於檢察事務官、
      司法警察官或司法警察調查中所為陳述，與審判中不符時
      ，其先前之陳述具有較可信之特別情況，且為證明犯罪事
      實存否所必要者，得為證據，刑事訴訟法第159條第1項、
      第159條之2均定有明文。又所謂「具有較可信之特別情況
      」，係指證人於檢察事務官、司法警察官或司法警察調查
      中所為之陳述，與審判中不符，而其先前之陳述，從客觀
      上之環境或條件等情況加以觀察，有足以取代審判中反對
      詰問之可信性保證者而言。證人所為之先前陳述，相較於
      審判中之陳述，是否具有更可信之特別情況，應依其陳述
      時外部之客觀情況，綜合比較判斷之，由此可知，「具有
      較可信之特別情況」之事實，是屬於程序事項之爭議，既
      非認定有無犯罪之實體審判，而僅涉及訴訟要件之程序法
      上事項，自得採取自由之證明。又所謂具有可信之特別情
      況之「絕對特別可信性」，係指陳述是否出於供述者之真
      意、有無違法取供情事之信用性而言，故應就偵查或調查
      筆錄製作之原因、過程及其功能等加以觀察其信用性，據
      以判斷該傳聞證據是否有顯不可信或有特別可信之情況而
      例外具有證據能力，並非對其陳述內容之證明力如何加以
      論斷，二者之層次有別，不容混淆（最高法院94年度台上
      字第629號裁判意旨參照）。
（三）證人乙○○、甲○○於警詢中之陳述，與其後分別於審判
      中所述不同，然其2人於警詢中之陳述，經本院勘驗其等
      於警訊時供述之情形，訊問者語氣平和，並無強暴、脅迫
      或威脅利誘之情形，受訊問之上開2證人於回答語氣亦均
      正常，顯然並無不當之情形，況其2人同時亦因收受賄款
      而經訊問，且於偵查中亦為相同之證述，則若非係實情，
      豈可能願意坦承犯行接受檢察官之緩起訴處分，並將所得
      財物交回。況且其2人於本院審理時，亦未提到其等在警
      詢時有受強暴或脅迫或其他不正之方法訊問之情形，又原
      審傳訊證人甲○○，本院傳訊證人甲○○、乙○○作證時
      ，均已注意保障被告詰問之權利，並予被告陳述意見之機
      會，且證人乙○○及甲○○2人分別於本院97年10月2日及
      97年10月30日審理時，均證稱其2人於警訊時之供述係實
      在，是上開2證人在警詢所述，當具有特別可信性，且其
      等證詞對於被告是否涉及本案之罪，具有關鍵之必要性，
      為證明本件犯罪事實存否所必要。依上述法律規定，證人
      乙○○及甲○○2人於警詢時之陳述，有證據能力，得為
      證據。
二、認定犯罪事實所憑證據及理由：
（一）證人甲○○於警詢、偵查中（見97年度選他字第171號第
      1-6頁、第9-10頁、第14-15頁）及於本院之證詞。其證稱
      確有投票權，且被告於97年1月1日上午確有交付2千元要
      其投票予楊仁福，且於警詢之供述係屬實在等語，此核與
      被告於原審之供述相符。足以證明被告確有交付2千元為
      證人甲○○投票支持特定候選人為代價之投票行賄犯行。
（二）證人乙○○於警詢、偵查中（見97年度選他字第171號第
      1-6頁、第9-10頁、第14-15頁）及於本院之證詞。其證稱
      與其妻均有投票權，被告於97年1月1日上午交付2千元要
      其投票支持特定候選人，且於警訊、偵查之供述均係實在
      等語，核與被告於原審之供述相符。足證被告確有以2千
      元為代價，要求證人乙○○投票支持特定候選人之投票行
      賄犯行。
（三）證人甲○○、乙○○所繳給警方扣案之賄款4千元。足以
      證明被告確有投票行賄之事實。
（四）被告金將．馬耀於警詢、偵查及原審之供述。其於警訊、
      偵查中均坦承交付2千元予乙○○，要求投票支持特定候
      選人之事實，並於原審坦承如事實欄之犯行，且其當時之
      自白核與證人之證述相符，足認被告之自白與事實相符。
      本件事證明確，被告犯行堪以認定，應予依法論科。
三、被告辯解及本院不採之理由：
（一）被告辯稱並無賄選之意。其交付予乙○○2千元，係為請
      乙○○宣傳而為貼補加油、車馬費及發宣傳單之用，並非
      行賄乙○○，其所為之請求支持楊仁福、交付2千元及請
      求發宣傳單為可區分之3件事，並無「行賄買票」之意。
      且伊在97年1月1日上午自8時許至12時，均在吉安後援會
      ，未曾離開會場，有證人戊○○可證，並未與甲○○接觸
      ，無買票之行為，又證人甲○○於警訊時係因警察告知已
      有證據，再對伊很兇，方坦承，實則被告僅向其購買物品
      ，扣案2千元係甲○○自己的錢，又甲○○之妻非平地原
      住民，為山地原住民，並無投票予楊仁福之投票權，此亦
      為被告所知，被告更不可能交付2千元向甲○○購買2票，
      而原住民買票行情更不可能是1票2千元，亦無以8百元買
      一票之可能等語。
（二）經查：
  １、被告上開犯行業據證人乙○○、甲○○於警訊及偵查中證
      述無訛，在警、偵訊筆錄中，上開證人均已明確供述被告
      交付各該2千元之用意，而被告既於警、偵訊及原審時從
      未否認交付2千元予乙○○之目的為賄選，況被告於本院
      亦供稱於原審時因承認乙○○部分，辯護人告以擺脫不了
      關係，故建議認罪等語，再經本院勘驗原審錄音紀錄，辯
      護人亦係因證人乙○○部分確已構成賄選犯行而勸被告坦
      承甲○○犯行，故就被告交付乙○○2千元之目的，確係
      為請求乙○○將其家中2票投予特定候選人之行為，並非
      僅代發楊仁福宣傳單之加油等費用。況證人乙○○及甲○○於本院之證述雖前後不一，惟均一致證稱於警訊及偵查
      之供述均係實在等語，更足以證明被告上開犯行，故被告
      嗣後辯稱所交付予乙○○之2千元係宣傳費用，並無交付2
      千元賄款予甲○○，無賄選之意云云，顯均不可採信。
  ２、再參以證人乙○○於本院詰稱被告確於97年1月1日上午約
      11時多，在其營業處交付上開2千元等語，及證人甲○○
      於本院亦明確證稱被告於當日上午至其雜貨店購物並交付
      2千元之事實。且證人戊○○於本院亦結稱97年1月1日在
      吉安成立後援會，被告當時擔任副執行長，伊係擔任後勤
      工作，後援會召開時間為當日上午9時至12時，因當日下
      午在吉安東區尚有活動，故伊雖有看見被告在場，但當時
      因自己亦忙，當日上午伊在東區、西區會場跑來跑去，故
      未全程注意被告，且其職務較被告低，被告作事不需告知
      伊等語，則證人戊○○於本院雖證稱在會場時，有看到被
      告，惟衡諸常理，廖某當日上午既曾跑來跑去吉安東區會
      場，準備下午工作，自無可能時時均注意被告之行蹤，亦
      無從以其證詞證明被告當日未到證人甲○○住處。況參以
      證人乙○○及甲○○於本院之證詞，其等自始均證稱被告
      當日上午確曾至如事實欄所載之處所，僅就交付款項目的
      、交付多少錢等，有別於警訊、偵查之供述內容，故被告
      辯稱97年1月1日上午，均在吉安忙後援會成立工作，不可
      能離開，且無賄選行為云云，即顯然與事實不符。
   ３、至證人乙○○雖於本院證稱被告拿2千元給伊係因叫伊幫
       忙發傳單，而貼補其車馬費，並非要其投票予楊仁福等
       語。惟其亦坦承偵查時檢察官已告知其行為構成犯罪，
       若承認則予以緩起訴，且警察訊問時態度良好，並未逼
       其供出筆錄所載之事項，而在警詢時已認罪，且檢察官
       訊問時均據實回答，並告知檢察官所收受之2千元係被告
       要伊投票予楊仁福之代價等語，再參以證人確因本件收
       受賄款而經檢察官為緩起訴，業經本院調卷查悉甚明，
       再參以其於本院供稱被告拿2千元予伊時有要伊投票支持
       楊仁福，並要伊順便發文宣等語，均足以證明被告交付2
       千元之目的係賄選之代價，所稱之發宣傳單等等，縱係
       屬實，亦僅係隱人耳目之賄選手法，目的係在賄選，並
       非發宣傳單之代價。又其妻即證人丙○○雖證稱因其做
       生意，很多候選人都會請求支持，所以被告有說請求支
       持楊仁福，而交付2千元於桌上，當時並未想是用以買票
       ，且有說貼補電話費等語，惟其既證稱忙於工作而無暇
       參與投票，豈可能幫忙發宣傳單？況證人丙○○亦證稱
       並無其他候選人交付金錢予伊等語，足以證明就收款人
       之認知上，此種特殊情形縱然雙方均未以明確之字句溝
       通，甚或以其他方式為藉口，然其等真正之目的一為交
       付賄款之代價要求支持特定候選人，另一方則許以投票
       權為一定之行使，故其等所為當係屬投票行賄、收賄之
       行為，蓋究其本意，既係賄選，並無所謂自願幫忙之情
       形，被告交付金錢本意應係買票，自應成立行賄罪責。
   ４、且證人甲○○於本院亦明確證稱被告於當日確有交付2千
       元，且其於警詢時之供述較在地方法院供述為實在，其
       亦因坦承收賄經檢察官為緩起訴，亦經本院調卷查悉甚
       明。再經本院勘驗證人甲○○警訊錄音光碟，詢問者語
       氣溫和，並無強暴、脅迫、利誘之情形，且經警員整理
       後，證人確實回答被告先買飲料後，給2千元，並說拜託
       拜託，雖未講要選何人，但伊知被告為楊仁福之助理等
       語。足以證明證人甲○○於警詢時之證述實在，且確足
       以證明被告當時交付金錢之目的係在要求證人甲○○為
       投票權一定行使之行為，且經證人予以承諾，被告所辯
       不足採信。至被告以一票多少代價行賄，顯然繫於個人
       交情及不同狀況，證人甲○○僅有一票之投票權為雙方
       均知悉，其代價多少亦為被告當場所決定，自非以事後
       評價與他人買票價格是否一致，而得辯稱該款項並非賄
       選之代價。
   ５、再參以證人丁○○於本院證稱本件係經檢舉人檢舉，因
       目擊被告至甲○○住處交付賄款，而查獲，並徵得證人
       甲○○同意且訊問後甲○○坦承犯行，並交出所收之2千
       元賄款等語，核與證人甲○○之證詞大致相符，堪認證
       人甲○○當日交予警方之2千元確係被告交付之賄選款項
       ，被告辯稱該2千元係甲○○自己的錢云云，顯不可採信
       。
  ６、又被告與證人乙○○及甲○○均係熟識之人，且乙○○、
      甲○○與被告家人更為熟識，故辯護人於詰問上開證人之
      際先詢以被告本人於本件案發後是否曾與其等接觸，用以
      證明並無影響證人供詞部分，顯不足為認定上開證人於本
      院證述是否真實之判斷，併予敘明。
  ７、綜上所述，被告上開所辯均不足採信，其犯罪事證明確，
      犯行堪以認定。
四、論罪科刑：
（一）核被告金將．馬耀所為兩次行賄行為，均係犯公職人員選
      舉罷免法第99條第1條對於有選舉權之人交付賄賂罪。
（二）原審以被告係累犯，依刑法第47條第1項規定加重其刑，
      惟被告就行賄選民乙○○部分犯行，已於偵查中自白，應
      依該法第99條第5項前段之規定減輕其刑，且認被告金將
      ．馬耀發出之賄款，僅有4千元，且所查獲行賄之選民亦
      僅2人，所為對於該次投票結果之不良影響，尚屬輕微，
      對於民主選舉制度之危害，難謂重大，依一般國民之法律
      情感及生活經驗，其犯罪情狀顯可憫恕，認如科以最低刑
      度之有期徒刑3年，猶嫌過重，而依刑法第59條之規定，
      酌量減輕其刑。並依法先加後減之，就被告行賄選民乙○○部分，並依法遞減其刑。且審酌被告以現金賄選，企圖
      使楊仁福順利當選立法委員之犯罪動機、目的、手段，楊
      仁福亦順利當選，已然破壞民主選舉之公平性，並擾亂正
      當選舉秩序及文化，敗壞選舉風氣，妨害民主政治之常態
      發展，復參酌其行賄次數為2次，及事發後就行賄選民甲○○部分否認犯行，迄於審理交互詰問畢，始坦承犯行，
      終知悔悟之態度等一切情狀，分別量處有期徒刑10月及1
      年8月，併依公職人員選舉罷免法第98條第3項之規定，各
      宣告褫奪公權1年及2年，而定其應執行刑為有期徒刑2年2
      月，褫奪公權2年。扣案4千元之賄款，依公職人員選舉罷
      免法第99條第3項之規定沒收。至扣案之3萬2千元現金、
      資料名冊乙份43頁、楊仁福競選文宣60張，並無證據證明
      與本案犯行有關，而不予宣告沒收，其認事用法及量刑均
      無不當。
（三）被告上訴否認犯行，如上開所述，所辯均不可採信，其上
      訴並無理由，應予駁回。且本件係被告為自己利益而上訴
      ，檢察官並未上訴。雖其於本院就所涉犯行均辯稱無行賄
      之意，顯與原審量刑時之情況不同，惟就行賄對象僅有2
      人，影響範圍有限，此部分與原審量刑時並無區別，再參
      以被告係為他人作嫁，並非圖得一己私利，縱所為對選風
      影響重大，且行為反覆，惟參以其家庭狀況，及其於原審
      時亦為相類似坦承與否之抉擇，此更足以突顯其內心就上
      開犯行之掙扎，本院相信被告若有機會選擇，當不致再涉
      上開犯行，雖因一時失足，然仍有可憫之處，故認原審依
      刑法第59條規定酌減其刑並無違誤。
據上論斷，應依刑事訴訟法第368條，判決如主文。
本案經檢察官己○○到庭執行職務。
中    華    民    國    97    年    11    月    24    日
                  審判長法  官   何方興
                        法  官   林鳳珠
                        法  官   王紋瑩
以上正本證明與原本無異。
如不服本判決，應於判決送達後10日內，向本院提出上訴狀。其
未敘述理由者，並應於提出上訴狀後10日內本院補提理由狀（均
須按他造當事人之人數附繕本）「切勿逕送上級法院」。
                        書記官   楊明靜
中    華    民    國    97    年    11    月    24    日
附錄    本判決論罪科刑主要法條：
公職人員選舉罷免法第99條：
對於有投票權之人，行求期約或交付賄賂或其他不正利益，而約
其不行使投票權或為一定之行使者，處3年以上10年以下有期徒
刑，得併科新臺幣1百萬元以上1千萬元以下罰金。
預備犯前項之罪者，處1年以下有期徒刑。
預備或用以行求期約或交付之賄賂，不問屬於犯人與否，沒收之
。
犯第1項或第2項之罪，於犯罪後6個月內自首者，減輕或免除其
刑；因而查獲候選人為正犯或共犯者，免除其刑。
犯第1項或第2項之罪，在偵查中自白者，減輕其刑；因而查獲候
選人為正犯或共犯者，減輕或免除其刑。
公職人員選舉罷免法第113條：
犯本章之罪，其他法律有較重處罰之規定者，從其規定。
辦理選舉、罷免事務人員，假借職務上之權力、機會或方法，以
故意犯本章之罪者，加重其刑至2分之1。
犯本章之罪或刑法分則第6章之妨害投票罪，宣告有期徒刑以上
之刑者，並宣告褫奪公權。


司法院資訊處製作；財團法人民間司法改革基金會備份。
